【裁判字號】    90,訴,936
【裁判日期】    901211
【裁判案由】    山坡地保育條例等
【裁判全文】
臺灣板橋地方法院刑事判決                            九十年度訴字第九三六號
    公  訴  人  臺灣板橋地方法院檢察署檢察官
    被      告  甲○○
    選任辯護人  傅國光律師
                林重宏律師
右列被告因違反山坡地保育利用條例等案件，經檢察官提起公訴 (九十年度偵字第四
三一四、五七六五號），本院判決如左：
    主  文
甲○○違反在公有山坡地內不得擅自墾殖、占用及從事建築用地之開發之規定，處有
期徒刑捌月，水泥路面（二百五十一平方公尺）、建築房舍（三百七十三平方公尺）
、種植樹木（八百四十八平方公尺）沒收；又違反非都市土地使用分區圖之管制使用
土地，不依限拆除建築物恢復土地原狀，處有期徒刑參月。應執行有期徒刑拾月，水
泥路面（二百五十一平方公尺）、建築房舍（三百七十三平方公尺）、種植樹木（八
百四十八平方公尺）沒收。
    事  實
一、甲○○明知坐落在台北縣三峽鎮○○段紫微小段三二之十四地號土地，於區域計
    畫公告實施後，屬非都市土地，已由主管機關臺北縣政府按照非都市土地分區使
    用計畫製定非都市土地使用分區圖，畫定上開土地屬農牧用地，報經上級主管機
    關核備後，實施管制，且為台灣土地銀行（下簡稱土地銀行）所有之國有土地，
    且係經主管機關依山坡地保育利用條例所公告之山坡地。詎甲○○竟未經主管機
    關之核准，於八十九年七、八月間，意圖為自己不法之利益，擅自在上開公有之
    山坡地上，開挖整地（舖設水泥路面，面積為二百五十一平方公尺），建築房舍
    （面積為三百七十三平方公尺），種植樹木（面積為八百四十八平方公尺），並
    排除他人使用，違反管制而使用上開土地。嗣於民國八十九年六月二十三日，經
    三峽鎮公所派員會勘查獲，台北縣政府於八十九年九月二十二日以八九北府地用
    字第三五五七一三號函令甲○○於收受該函後十五日之期限內變更使用以恢復原
    狀，甲○○竟基於違反台北縣政府函令之故意，不依限拆除建築物，嗣經三峽鎮
    公所於九十年一月二日再派員檢查，發現甲○○仍未依限拆除建築物以恢復原狀
    。
二、案經台北縣政府函送台灣板橋地方法院檢察署檢察官偵查起訴。
    理  由
一、右揭事實，業據被告甲○○於偵查及本院審理時坦承不諱，惟辯稱：伊先父張添
    生於日據時代受系爭土地之原所有權人泉興茶行託耕種茶，伊繼承先父耕作至今
    ，伊現在住在台北縣三峽鎮○○路二十八號，因祖孫三代人口較多而不夠住，因
    此將系爭土地之舊建物拆除，另建新鐵皮屋，伊不懂法律，但已於本案審理中拆
    除部分建築物，因家人仍需要住在該處，無法全部拆除云云。經查：
    （一）山坡地保育利用條例部分：
          １．本件台北縣三峽鎮○○段紫微小段三二之十四地號土地業經行政院於
              六十八年十一月二十一日以台六十八經字第一一七０一號函核定，並
              經台灣省政府於六十九年一月六日以六九府農山字第一二０一二六號
              公告列為山坡地保育區之山坡地。
          ２．證人即土地銀行不動產經營管理中心人員丙○○及乙○○於偵查及本
              院審理時證稱土地銀行於三十八年間因債務人泉興茶行無力返還借款
              ，因而拍賣系爭土地，均無人應買，遂決定自己承受，惟因其不具自
              耕農身分，故登記為中華民國所有，土地銀行為管理機關；再於八十
              六年十二月四日經財政部函示將系爭土地更名登記為土地銀行所有，
              其間伊早知悉土地遭佔用情事，希望能將土地收回，惟省政府卻因不
              符合放領及出售之規定，不准許伊收回土地等語，並提出台灣土地銀
              行定期質押放款借據、台灣台北地方法院權利移轉證書、台灣省政府
              地政處八五地三字第七一三四六號函、財政部台財庫第八六七一一六
              一號函可參。又證人即台北縣政府農業局人員張炳文於本院至現場履
              勘時到場證稱：系爭土地地目係農牧用地，但農業局當初至現場履勘
              時，發現系爭土地係作為工廠使用等語。是以，被告辯稱其與泉興茶
              行之託耕契約，僅得證明其與泉興茶行有土地使用契約而已，不足推
              翻其未經所有權人即土地銀行同意即擅行經營使用土地之事實。
    （二）區域計畫法部分：被告於收受台北縣政府令限期變更使用之函後，並未拆
          除恢復原狀之事實，業經三峽鎮公所於九十年一月二日複勘及檢察官於九
          十年三月十二日到現場履勘，證實上址仍搭建有鐵皮屋（面積為三百七十
          三平方公尺），舖設水泥路面（面積為二百五十一平方公尺），此有台北
          縣政府八九北府用字第三五五七一三號函、三峽鎮公所九十年一月十六日
          函暨所附照片、檢察官履勘筆錄暨現照片數幀及樹林地政事務所土地複丈
          成果圖可稽。本院到現場履勘時，被告僅將一排廁所拆除，仍保有大半部
          的鐵皮屋及水地鋪地及遮雨鐵蓬，此有本院履勘筆錄及照片數幀在卷可稽
          。綜上所述，事證明確，被告犯行洵堪認定。
二、核被告所為，係違反山坡地保育利用條例第十條、第三十四條第一項及區域計劃
    法第二十一條、第二十二條之罪。被告所犯上開二罪，犯意各別，行為亦殊，應
    分論併罰，公訴人謂係想像競合犯云云，惟按區域計劃法之規定，係以不遵守台
    北縣政府之命令為其構成要件，其性質係屬怠於遵守命令之一種不作為犯，係屬
    違法開挖整地之另一行為，且被告於從事前開違反山坡地保育利用條例之開挖整
    地犯行時，應無以事後不遵恢復原狀等命令作為手段之意思，二者實非屬一行為
    ，亦無必然之方法結果，即無任何裁判上一罪之關係可言，是以公訴人意旨容有
    誤會，附此說明。爰審酌被告犯罪之動機、目的、手段，及其品行、生活狀況、
    智識程度、犯罪所生之損害，及被告犯罪後之態度等一切情狀，量處如主文所示
    之刑，並定其應執行刑。又本件被告所鋪設水泥路面（二百五十一平方公尺）、
    建築房舍（三百七十三平方公尺）、種植樹木（八百四十八平方公尺），應依法
    宣告沒收。
據上論斷，應依刑事訴訟法第二百九十九條第一項前段，山坡地保育利用條例第三十
四條第一項、第五項、區域計劃法第二十二條，刑法第十一條前段、第五十一條第五
款，判決如主文。
本案經檢察官吳宗光到庭執行職務
中      華      民      國    九十      年      十二    月     十一     日
                                    臺灣板橋地方法院刑事第二庭
                                        法  官  黃  惠  瑛
右正本證明與原本無異。
如不服本判決，應於判決送達後十日內，向本院提出上訴狀。
                                        書記官  陳  旻  源
中      華      民      國    九十      年      十二    月     十四     日
附錄本案論罪科刑法條全文：
山坡地保育利用條例第三十四條：
違反第十條規定者，處六月以上五年以下有期徒刑，得併科新臺幣六十萬元以下罰金
。
前項情形成釀成災害者，加重其刑至二分之一；因而致人於死者，處五年以上十二年
以下有期徒刑，得併科新臺幣一百萬元以下罰金；致重傷者，處三年以上十年以下有
期徒刑，得併科新臺幣八十萬元以下罰金。
因過失犯第一項之罪致釀成災害者，處一年以下有期徒刑，得併科新臺幣六十萬元以
下罰金。
第一項未遂犯罰之。
犯本條之罪者，其墾殖物、工作物、施工材料及所使用之機具沒收之。
區域計畫法第二十二條
違反前條規定不依限變更土地使用或拆除建築物恢復土地原狀者。除依行政執行法辦
理外。並得處六個月以下有期徒刑、拘役或科三千元以下罰金。（罰金倍數已依罰金
罰鍰提高標準條例提高為二倍）


司法院資訊處製作；財團法人民間司法改革基金會備份。
